【裁判字號】    90,台上,3949
【裁判日期】    900628
【裁判案由】    常業重利
【裁判全文】
最高法院刑事判決                                九十年度台上字第三九四九號
    上訴人  甲○○
右上訴人因常業重利案件，不服台灣高等法院中華民國八十八年一月十四日第二審判
決（八十七年度上訴字第一九三號，起訴案號：台灣台北地方法院檢察署八十六年度
偵字第五七九六號），提起上訴，本院判決如左：
    主  文
原判決撤銷，發回台灣高等法院。
    理  由
本件原判決認定：上訴人甲○○自民國（下同）七十九年間起至八十五年一月間止，
在台北市○○區○○路八十巷十一弄一號四樓住處，從事放款之業務，並於報紙刊登
「票貼、息低、聯絡電話號碼」之廣告，以招徠顧客，乘翁義隆、劉正文、黃銘麟等
不特定人急迫需用錢之機會，依其信用程度不同及借款金額多寡、借期長短，而以每
萬元（新台幣，下同）日息一百元至二百元不等之重利，將金錢貸予該等人，因而取
得與原本顯不相當之重利，並恃此為生；嗣於八十五年八月五日，黃銘麟向台灣台北
地方法院檢察署提出侵占等之告訴時，經該署檢察官實施搜索而查獲，並扣得行車執
照三張、支票十九張、空白商業本票八張、切結書、讓渡書、借據八張、土地所有權
狀十九張、建築物登記謄本七份、支票存款送款單存根十五張、印章及鑰匙共二個、
存摺一本、已開立支票六十七張、印鑑證明二份、身分證影本十七張等情。因將第一
審之判決撤銷，改判仍論處上訴人以乘他人急迫貸以金錢，而取得與原本顯不相當之
重利為常業罪刑。固非無見。
惟查：一、刑法第三百四十四條之重利罪，以乘他人急迫、輕率或無經驗貸以金錢或
其他物品，而取得與原本顯不相當之重利者為要件。原判決事實欄載稱上訴人乘翁義
隆、劉正文、黃銘麟等不特定人急迫需用錢之機會，以每萬元日息一百元至二百元不
等之重利，貸予金錢，而取得與原本顯不相當之重利等情；但上訴人對於其中翁義隆
、劉正文二人，如何亦係乘其急迫需用錢之機會而貸予款項？原審並未敘明其所憑之
證據及認定之理由，難謂無判決不載理由之違法。二、上訴人雖於原審供陳其自七十
九年起至八十二年止，在報紙上刊登借款之廣告，內容有「票貼、息低、聯絡電話號
碼」等情，但否認有收取重利之情事。原判決理由第一項引用證人翁義隆、劉正文及
告訴人黃銘麟於檢察官訊問時之供述，採為認定上訴人犯罪之依據。其中翁義隆供稱
其係於八十三年底或八十四年初向上訴人借款二、三萬元，劉正文供稱其係於八十四
年初向上訴人借款約五萬元，黃銘麟亦稱其於八十五年一月向上訴人借款四萬元各等
情；如果無訛，上訴人將款項貸予上開證人等而取得重利之犯罪時間，似係自八十三
年底或八十四年初起至八十五年一月間止。原判決理由第二項謂上訴人在報上刊登廣
告，乘不特定人需錢孔急而貸以金錢，時間自七十九年起至八十五年初，長達六年之
久云云，與上開證人等之所供未盡一致，且對於認定上訴人自七十九年間起至八十三
年底之重利事實，並未詳加說明論斷，亦嫌理由欠備，難昭折服。以上諸端，或為上
訴意旨所指摘，或為本院得依職權調查之事項，應認原判決有撤銷發回更審之原因。
原判決關於不另諭知上訴人無罪部分，既經檢察官起訴書指明與前開論罪部分有實質
上一罪關係，依審判不可分原則，應一併撤銷發回，附予說明。
據上論結，應依刑事訴訟法第三百九十七條、第四百零一條，判決如主文。
中      華      民      國     九十     年      六      月    二十八    日
                              最高法院刑事第十二庭
                                  審判長法官  呂  潮  澤
                                        法官  陳  世  雄
                                        法官  孫  增  同
                                        法官  林  開  任
                                        法官  蕭  權  閔
      右正本證明與原本無異
                                              書  記  官
中      華      民      國     九十     年      七      月      三      日


司法院資訊處製作；財團法人民間司法改革基金會備份。
